【裁判字號】    97,上易,287
【裁判日期】    970318
【裁判案由】    詐欺
【裁判全文】
臺灣高等法院刑事判決                 97年度上易字第287號
上  訴  人  臺灣士林地方法院檢察署檢察官
被      告  乙○○
上列上訴人因被告詐欺案件，不服臺灣士林地方法院95年度易字
第1074號，中華民國96年11月16日第一審判決（起訴案號：臺灣
士林地方法院檢察署94年度偵字第2547號），提起上訴，本院判
決如下：
    主  文
上訴駁回。
    理  由
一、公訴意旨略以：乙○○意圖為自己不法之所有，明知自己自
    始無意履行分配股份之約定而只想取得資金，竟於民國（下
    同）90年3月間向甲○○佯稱已開發一套金融辨識系統，而
    遠景看好並欲成立新公司（即和谷科技有限公司），遂邀甲
    ○○入股，使甲○○陷於錯誤，自90年3月19日起透過第三
    人蔡慶雄（起訴書誤載為蔡政雄）陸續交付共新臺幣（下同
    ）180萬元現金予乙○○。嗣90年底甲○○發現其並非和谷
    科技有限公司（下稱和谷公司）之股東，雙方即於92年3月
    10日就上開180萬元之退股事宜簽立金錢借貸還款契約書，
    惟此後乙○○即避不見面。乙○○先前未依投資約定分配股
    份，繼而未依還款契約清償債務，甲○○始知受騙，因認被
    告涉有刑法第339條第1項詐欺取財罪嫌。
二、按被告以外之人於審判外之言詞或書面陳述，除法律有規定
    者外，不得作為證據；又被告以外之人於審判外之陳述，雖
    不符合同法第159條之1至第159條之4之規定，但經當事人於
    審判程序同意作為證據，法院審酌該言詞陳述或書面陳述作
    成時之情況，認為適當者，亦得為證據。當事人、代理人或
    辯護人於法院調查證據時，知有第159條第1項不得為證據之
    情形，而未於言詞辯論終結前聲明異議者，視為有前項之同
    意，刑事訴訟法第159條第1項及第159條之5分別定有明文。
    查本判決下列所引用之各該被告以外之人於審判外之陳述（
    含書面陳述，如金錢借貸還款契約書），雖屬傳聞證據，惟
    均經當事人於準備程序及審判期日中表示無意見而不予爭執
    ，且迄至言詞辯論終結前亦未再聲明異議，審酌此等證據資
    料製作時之情況，尚無違法不當及證明力明顯過低之瑕疵，
    亦認為以之作為證據應屬適當，故揆諸前開規定，爰逕依刑
    事訴訟法第159條之5規定，認前揭證據資料均例外有證據能
    力。又有證據能力之證據非謂對被告犯罪事實已具備相當之
    證明力，僅足供本院判斷事實之真偽而已，合先敘明。
三、公訴意旨認被告涉有刑法第339條第1項詐欺取財罪嫌，無非
    係以告訴人甲○○之指訴、金錢借貸還款契約書，及被告供
    稱確有收受告訴人投資款180萬元及未將和谷公司股份登記
    至告訴人名下等語為其論據，訊據被告堅決否認犯行，辯稱
    略以：「未施用詐術，因確有開發金融辨識系統的能力，該
    系統也已經開發完成，一開始是向以前的同事蔡慶雄介紹該
    系統前景不錯，但需要資金，蔡慶雄才是其合夥人，其不認
    識也不曾詐騙告訴人，當系統研發快完成時有與蔡慶雄談及
    要另成立一家公司，讓蔡慶雄占股份，所以在91年9月16 日
    成立和谷公司，登記蔡慶雄為股東，但蔡慶雄認為所占股份
    太少，由其妹婿告訴人出面來談，稱錢是他出的，不願意再
    投資，希望將錢還他，才簽了金錢借貸還款契約書，並把原
    來蔡慶雄之股份換成別人，後來此案就因資金不足而停擺，
    錢便無法還給告訴人」等語。
四、按犯罪事實應依證據認定之，無證據不得認定其犯罪事實，
    刑事訴訟法第154條第2項定有明文。又告訴人之告訴係以使
    被告受刑事追訴為目的，是其陳述是否與事實相符，仍應調
    查其他證據以資審認，始得為不利被告事實之認定。而認定
    被告有罪之事實，應憑證據，如未能發現相當之證據，或證
    據不足以證明，自不能以推測或擬制之方法以之為裁判基礎
    ；且認定事實所憑之證據，其為訴訟上之證明，須達於通常
    一般之人均不致有所懷疑而得確信者，始得據為有罪之認定
    ，倘其證明尚未達到此一程度，而有合理懷疑存在時，尚難
    為有罪之認定基礎；另茍積極之證據不足以為被告犯罪事實
    之認定，即應為被告有利之認定，更不必有何有利之證據，
    最高法院分別著有52年臺上字1300號、40年臺上字86號、76
    年臺上字4986號判例可資參照。次按刑法第339條第1項詐欺
    罪之成立，以意圖為自己或第三人不法所有，以詐術使人將
    本人或第三人之物交付為要件。所謂以詐術使人交付，必須
    被詐欺人因其詐術陷於錯誤而交付財物，若無證據足資證明
    行為人對人施用詐術，且財物之交付非因受詐術陷於錯誤而
    為者，自不能該罪相繩。
五、經查：
(一)、卷附金錢借貸還款契約書，僅載明告訴人甲○○自90年3月
    19日起陸續貸與被告之款項180萬元，將本金、利息合算後
    應如何由被告分期清償，及被告遲延給付將喪失期限利益並
    應負違約金之法律效果，與合意管轄法院等約定，僅能佐證
    被告與告訴人均陳明曾於92年3月10日間簽訂180萬元金錢借
    貸還款契約之事實，然尚無從證明公訴意旨所指被告對告訴
    人甲○○施用詐術，致使告訴人甲○○陷於錯誤才交付該
    180萬元之事實，已難據此為被告犯詐欺取財罪之不利認定
    。
(二)、告訴人甲○○於偵查雖提出告訴狀，委由代理人何岳儒律師
    於警詢、偵訊時指訴公訴意旨所稱被告詐欺取財之事實，但
    查，告訴人甲○○於偵查卻陳稱：「90年間被告是向蔡慶雄
    說有電腦安全系統軟體，後來蔡慶雄來找我，我共投資180
    萬元，錢也是透過蔡慶雄給被告等語甚明（偵字第2547號卷
    第36頁），則被告究竟是找蔡慶雄或直接找告訴人甲○○投
    資電腦安全系統之開發，告訴人甲○○交付投資款項究因信
    賴蔡慶雄或被告關於投資建議之陳述，被告收受告訴人甲○
    ○透過蔡慶雄轉交之投資款項時，其因投資事務所負諸如成
    立公司、分配股份之對待給付義務，相對人到底是蔡慶雄或
    告訴人等，關係被告有無故意向告訴人甲○○傳遞不實或引
    人錯誤之訊息，致使告訴人甲○○陷於錯誤，才將投資款交
    付被告等詐欺取財罪構成要件事實，告訴人甲○○指訴前後
    不一，已難遽憑為被告不利之認定。
(三)、況證人蔡慶雄於原審證稱略以：「與被告從78年間起在大眾
    電腦公司一起工作，當時被告負責開發證券交易系統程式，
    曾與整個團隊寫過程式，84年間離開大眾電腦公司，一年後
    在陽信銀行擔任資訊處襄理，被告才聯繫，85、86年間被告
    告訴我在外成立多家公司從事產品開發，我本身是從事金融
    系統開發，會編寫金融系統壓解碼程式，被告於87年間找我
    作技術指導，稱要開發一系統，從國外進口可將指形透過照
    相技術轉換成數據之指形機，從指形機再做對外通訊，中間
    要使用到我提及的壓解碼程式，我有提供一個小程式給被告
    ，三個月後，被告稱此技術非常好，可以用到很多東西上面
    ，但需要資金，邀我一起開發經營，我當時沒錢，先向告訴
    人借20萬元，三個月後我再向告訴人推薦這技術不錯可以投
    資，他也認同，就在背後提供資金給我作間接投資；一開始
    該技術不叫金融辨識系統，只是指形機與對外通訊系統連結
    而已，被告也不曾說此技術是要提供給金融系統，或說要提
    供給陽信銀行；當時只要被告告訴我需要一筆資金，就會轉
    知告訴人，由告訴人提供資金給我，自87年間開始，陸續匯
    了一、二年，金額大約183萬元，都是告訴人所匯，我自己
    沒有出到錢，但名義上都是以自己的名義對被告投資，因為
    錢都是交給我再轉交被告，只告訴被告錢是我家人出的，從
    被告方面來看，其投資伙伴是我，不是告訴人；一開始被告
    還沒有要我入股公司，是我陸續匯錢並對帳結算有180萬元
    後，問被告為何沒有成立公司，因為如果沒有成立公司，就
    沒有會計帳供我核對，所以在89年間要求被告成立公司，被
    告當時也積極成立和谷公司，並拿股東名冊給我看，資本額
    約1,200萬元，但我不知道自己有加入為股東，告訴人在89
    年間也知道此事，後來被告連三、五萬元都要向我要，我懷
    疑怎會有1,000多萬元資金成立公司，就將此情告知告訴人
    ，請告訴人去查查看，並建議有經營公司經驗之告訴人加入
    被告公司的經營團隊，當時也打電話向被告提到之前資金其
    實是告訴人投資的，我無能力與被告經營公司，告訴人自90
    年間起才因此與被告有接觸，自彼時起才轉為被告與告訴人
    的直接關係，但180萬元都是之前匯的，告訴人與被告接觸
    後都未對和谷公司再提供資金，後來就都是告訴人與被告聯
    絡，我不知道其二人後來如何和解；我最初願意拿20萬元投
    資的動機是因與被告六、七年同事，被告也有這樣的技術，
    提出指形機的很多創意，也曾拿指形機加PC板作後端連線作
    測試，將手放在指形機內會出現數據，我認為可以作多方面
    應用，之後被告找到一位成大教授願意與他合作，該教授也
    在報紙上做了一個有關指形機的廣告，伊也看過這些廣告，
    所以才陸續投資」等語（原審卷第90頁），衡諸證人蔡慶雄
    為告訴人之妻兄，證詞當不致偏頗被告而相當可信。檢察官
    上訴雖略稱：【證人蔡慶雄於原審證稱：「被告與蔡慶雄係
    六、七年之同事」，相識多年，且被告在證人蔡慶雄不知情
    之狀況下，將未出資之證人蔡慶雄登記為公司股東，若非有
    深厚情誼，被告實無如此之舉，原審未審酌證人蔡慶雄與被
    告之情誼，逕以證人蔡慶雄與告訴人間有親屬關係認無偏頗
    之虞，其證據調查認定顯有違誤】等語，然查，「證據之證
    明力如何，依刑事訴訟法第269條規定，事實審法院有自由
    判斷之權，苟其判斷之論據，按諸通常經驗，並非事理之所
    無，即不能指為違背經驗法則（28年上字第2595號）」，比
    較證人蔡慶雄與被告係六、七年之同事，以及證人蔡慶雄為
    告訴人之妻兄，二者之親疏程度，原審認為證人蔡慶雄之證
    詞當不致偏頗被告而相當可信，並不違背經驗法則，檢察官
    此部分上訴所陳上非可取。
(四)、檢察官上訴雖另略稱：「本件告訴人確係受被告欺瞞始願意
    出資，然被告卻未依法成立公司，且未從事任何產品生產，
    有詐欺犯行」等語，然查，卷附和谷公司設立登記資料，和
    谷公司設立登記之初雖將蔡慶雄登記為出資200萬元之股東
    （原審卷第19頁），登記出資額也逾蔡慶雄投資之180萬元
    ，但和谷公司係於91年9月16日始設立登記，是檢察官之上
    訴所陳並非可取，且由此推知證人蔡慶雄證述關於：「被告
    成立公司後，將公司股東名冊交蔡慶雄過目，嗣蔡慶雄對公
    司資本起疑而請告訴人與被告聯絡，是在89至90年間」等情
    ，時間雖有誤，惟此瑕疵諒因距事發久遠而記憶淡薄所致，
    尚不致影響蔡慶雄其餘證言之可信性。依證人蔡慶雄前開證
    言，可知被告自87年間起就找前電腦公司同事之蔡慶雄開始
    投資其所開發之指形機對外通訊連結系統（下稱通訊連結系
    統），未曾向蔡慶雄表示上開系統是供金融辨識使用，將通
    訊連結系統之開發構想告知蔡慶雄後，尚提出按構想組裝之
    半成樣品測試，更覓成功大學某教授合作，蔡慶雄因此決定
    對被告投資，告訴人是因蔡慶雄無財力而聽信建議，才以借
    款或投資關係，陸續提供蔡慶雄180萬元資金，供對外以蔡
    慶雄自己之名義投資，對被告而言，其投資伙伴為蔡慶雄，
    被告收受180萬元投資款後，基於蔡慶雄稽核會計帳冊需求
    才成立公司，並主動將蔡慶雄列為出資超過180萬元之股東
    ，在陸續收訖投資款180萬元成立公司前，未曾與告訴人接
    觸過，更不知蔡慶雄背後出資人即為告訴人甲○○，也未曾
    應允蔡慶雄要成立公司或分配股份予伊，遑論其根本不曾接
    觸、認識之告訴人甲○○等情明確，核與被告辯稱其當初找
    蔡慶雄投資合夥，不曾詐騙告訴人甲○○，是登記蔡慶雄為
    股東後，告訴人甲○○才出面稱投資款是彼所出，希望被告
    還錢等情大致相符，反與告訴人甲○○指訴之情節不符，尤
    其在被告是否對告訴人偽稱要開發之通訊連結系統係供金融
    辨識系統使用，或要成立公司分配股份予告訴人甲○○，以
    此方式施用詐術，誘使告訴人甲○○陷於錯誤，交付該180
    萬元投資款等關係被告犯詐欺取財罪之各節，更無一與告訴
    人甲○○指訴相符，實難採信告訴人甲○○指訴為被告犯罪
    之證據。則依據被告所陳核與證人蔡慶雄證述相符之情，被
    告是在收受180萬元投資款，並成立和谷公司以後，才由蔡
    慶雄處知悉背後出資人係告訴人甲○○，其收受告訴人甲○
    ○提供予蔡慶雄之180萬元前，既不曾與告訴人接觸，也不
    認識告訴人甲○○，已難認告訴人甲○○在交付180萬元投
    資款前，被告曾對告訴人甲○○有施用詐術之事實。
(五)、被告在尋求蔡慶雄投資時，原未應允要分配公司股份給蔡慶
    雄或背後出資之告訴人甲○○，則其在收受180萬元投資款
    ，並應蔡慶雄之要求成立和谷公司後，縱未將蔡慶雄或其背
    後出資之告訴人甲○○列為公司股東，也不能認即有施用詐
    術之事實，況被告確將蔡慶雄列為出資200萬元之股東；又
    被告對蔡慶雄已說明其通訊連結系統之構想，並曾提出半成
    品進行測試，蔡慶雄本人既具有程式開發之專業技術及相關
    領域工作多年之經驗，復與被告為六、七年之同事，對通訊
    連結系統有無開發價值，及被告有無開發之能力當知之甚詳
    ，卻仍決意投資該開發事業，則被告對蔡慶雄所述關於通訊
    連結系統開發之事項，是否虛偽不實或足以引人錯誤，而屬
    詐術，也非無疑。
(六)、本件被告當初應係找蔡慶雄投資通訊連結系統之開發，告訴
    人甲○○僅為蔡慶雄背後之實際出資人，在告訴人甲○○陸
    續透過蔡慶雄出資當時，被告對蔡慶雄或告訴人甲○○並無
    任何施用詐術之行為。至於被告於偵查中固坦承有收受來自
    告訴人甲○○之180萬元投資款，嗣未將告訴人甲○○登記
    為和谷公司股東等語，然被告在受偵訊前，早經蔡慶雄告知
    該180萬元實際出資人為告訴人甲○○，其在偵查中坦承收
    受投資款來自告訴人甲○○，尚難對被告為不利之認定，又
    被告在收受投資款前，原未應允告訴人甲○○要成立新公司
    ，分配股份予告訴人甲○○，其事後未將告訴人甲○○登記
    為和谷公司股東，自無施用詐術之問題，已如前述，故公訴
    人所舉被告偵查上開供述，也難佐證被告詐欺取財之事實。
(七)、至於公訴人另舉被告辯解前後不一，且多次承諾提供檢察官
    包括和谷公司帳冊、血糖計硬體專利內容等資料而未提供等
    情，僅在證明被告所辯不足採信，核皆屬用以證明被告抗辯
    不足採信之消極證據，惟既無從依積極證據認定被告犯罪，
    便應為無罪之諭知，就公訴意旨所列消極證據部分，當無一
    一論駁之必要；又起訴書犯罪事實欄雖另記載被告與告訴人
    於92年3月10日簽訂金錢借貸還款契約書後，均未依約清償
    之事實，然公訴人甲○○就此部分並未指明被告在簽訂上開
    金錢借貸還款契約時，對告訴人甲○○有任何意圖不法施用
    詐術之犯行，被告嗣未依約清償，至多僅為民事債務不履行
    之問題，要與刑事詐欺取財犯罪無涉，末以敘明。
(八)、綜上，公訴意旨所舉前開諸般積極證據，均不足以佐證被告
    涉有詐欺取財之犯行，至於原審檢察官雖曾聲請告訴人甲○
    ○應於審判期日到庭作證，惟原審考量告訴人就被告犯罪基
    本構成要件事實之指訴已有明顯前後不一之重大瑕疵，又缺
    乏其他證據足供審認其指訴是否與事實相符，且本案已有相
    當事證足令合理懷疑被告並未對告訴人甲○○犯有詐欺取財
    罪，爰認無調查之必要。此外，即查無其他任何積極證據可
    資證明被告犯罪，揆諸首開說明，應為被告無罪之諭知。
(九)、原審以不能證明被告犯罪，而為其無罪之諭知，經核原判決
    並無違誤，檢察官循告訴人之請求以前詞提起上訴，以推測
    之詞指摘原判決不當，請求撤銷改判，為無理由，應予駁回
    。
六、被告經合法傳喚無正當之理由不到庭，且亦未在監執行，有
    送達證書與97年3月4日在監在押查詢申請表在卷可稽，爰不
    待其陳述，逕行判決，併此敘明。
據上論斷，應依刑事訴訟法第371條、第368條，判決如主文。
本案經檢察官鄭富銘到庭執行職務。
中    華    民    國    97    年     3    月    18    日
                  刑事第十二庭  審判長法  官   蔡永昌
                                      法  官   陳榮和
                                      法  官   施俊堯
以上正本證明與原本無異。
不得上訴。
                                      書記官   顧哲瑜
中    華    民    國    97    年     3    月    19    日


司法院資訊處製作；財團法人民間司法改革基金會備份。
